【裁判字號】    92,上訴,547
【裁判日期】    920424
【裁判案由】    誣告
【裁判全文】
臺灣高等法院臺中分院刑事判決                  九十二年度上訴字第五四七號
    上  訴  人  臺灣彰化地方法院檢察署檢察官
    被      告  甲○○
右上訴人因被告誣告案件，不服臺灣彰化地方法院九十二年度訴字第七十一號中華民
國九十二年一月二十九日第一審判決（起訴案號：臺灣彰化地方法院檢察署九十一年
度偵字第八三八○號），提起上訴，本院判決如左：
    主      文
上訴駁回。
    理      由
一、原審法院檢察署檢察官公訴意旨略以：被告甲○○與李俊賢間因債務糾紛協商未
    果，致甲○○心生怨懟，竟意圖使李俊賢受刑事處分之犯意，明知李俊賢並無至
    伊住處開槍示警，竟於民國（下同）九十一年八月九日下午十點十分許，向前去
    查訪之彰化縣警察局二林分局刑事組偵查員楊勝賢，誣指「李俊賢於同年八月四
    日下午十時三十分許，單獨一人持槍至彰化縣二林鎮○○里○○街四十巷十二號
    前，對空擊發六顆子彈，致伊心生畏懼」云云。嗣經警於同年十月十九日下午三
    時三十分許，在臺南縣永康市○○里○○街一三五巷三弄三十號循線緝捕李俊賢
    歸案後，始知上情。因認被告涉有刑法第一百六十九條第一項之誣告罪嫌云云。
二、按犯罪事實應依證據認之，無證據不得推定其犯罪事實；不能證明被告犯罪者，
    應諭知無罪之判決，刑事訴訟法第一百五十四條、第三百零一條第一項分別定有
    明文。再按認定不利被告之事實，須依積極之證據，苟積極證據不足為不利於被
    告事實之認定，更不必有何有利之證據，最高法院著有三十年上字第八一六號判
    例可資參照。訊之被告甲○○堅決否認涉有前開誣告之犯行。並辯稱：係於槍擊
    案發生後，偵查員前來詢問，該員說要伊配合破案，故伊並非誣告等語。
三、按刑法第一百六十九條一項之誣告罪，以使人受刑事或懲戒處分之意思，自進而
    向該管公務員誣告為要件，若因公務員之追問而為不利他人之陳述，縱其陳述涉
    於虛偽，除具有同條第二項之情形外，即與誣告之要件不符（見最高法院二十五
    年上字第二九二九號判例）；亦即刑法第一百六十九條第一項之誣告罪，以使人
    受刑事或懲戒處分之意思向該管公務員誣告為要件，若因公務員之推問而為不利
    他人之陳述，縱其陳述涉於虛構，既無申告他人使其受刑事或懲戒處分之意思，
    即與誣告之要件不符。（見最高法院五十三年台上字第五七四號判例）。
四、訊據被告甲○○堅決否認涉有右揭誣告犯行，辯稱：開槍是事實，但伊無法確定
    是何人開槍，但是和李俊賢一起去的人開槍，伊不認識，警方詢問伊後，要伊當
    秘密證人，並表示這樣才能找到開槍的人，伊並無誣告李俊賢之意思等語。按本
    件原審法院檢察署檢察官公訴意旨所指被告甲○○為誣告之犯行係指被告甲○○
    於九十一年八月九日下午二十二時十分許於警訊指稱：「係李俊賢一人持槍，對
    空擊發了十多槍，並大聲叫罵」等語（見臺灣彰化地方法院檢察署九十一年度他
    字第一六九五號第六頁）；及九十一年八月二十日下午十三時二十分許於警訊中
    指稱：「因與李鴻清（李俊賢之父）間有債務糾紛、協調未果，方遭致李俊賢心
    生不滿，前往伊住處開槍」等語（見彰化縣警察局二林分局林警刑字第０９１０
    ０１２９１５０號刑案偵查卷九十一年八月二十日下午十三時二十分警訊筆錄）
    。上開所指僅係筆錄片斷，該二份筆錄之前後全文為：「（問：本分局九十一年
    八月四日二十二時三十分在二林鎮○○里○○街四０巷發生槍擊案，你是否知道
    ？有否在場？）答：知道，當時我正好路過有聽到槍聲」「（問：歹徒共有几人
    ？有開了幾槍？）答：歹徒有一人，共開了拾多槍」「（問：是何人開槍？）答
    ：是李俊賢一人持槍，開了拾多槍」「（問：你路過當時情形看到是如何？）答
    ：李俊賢持搶對空開了拾幾槍，又大聲罵〞幹你娘〞三字經，聽到槍聲後，我就
    立刻避開」（見臺灣彰化地方法院檢察署九十一年度他字第一六九五號第六頁）
    ；「（問：李俊賢於九十一年八月四日二十二時三十分為何要在往位於彰化縣二
    林鎮○○里○○街四０巷前開槍？）答：據我聽說甲○○曾與李鴻清（李俊賢父
    親）發生金錢上問題不清楚，李俊賢不滿開槍示威」（見彰化縣警察局二林分局
    林警刑字第０９１００１２９１５０號刑案偵查卷九十一年八月二十日下午十三
    時二十分警訊筆錄），況依卷附彰化縣警察局重大治安事故摘要報告表案情摘要
    欄第一項載有：「甲○○僅願口頭說明，堅拒製作筆錄」等語（詳見臺灣彰化地
    方法院檢察署九十一年度他字第一六九五號卷第三項），而九十一年八月九日下
    午二十二時十分，甲○○所制作之第一份警訊筆錄所載：「（問：本分局九十一
    年八月四日二十二時三十分許，在二林鎮○○里○○街四十巷發生槍擊案你是否
    知道？）知道，當時我路過，我正好有聽到槍聲？‧‧‧（問：你當時有無報案
    ？）沒有」等語（詳見彰化縣警察局二林分局林警刑字第０９１００１２９１５
    ０號刑案偵查卷九十一年八月九日下午二十二時十分至二十三時五分筆錄），足
    證被告甲○○自始至終均無申告他人犯罪之意思，被告甲○○係在警局人員之推
    （追）問下，方為前開陳述，其並無申告他人使其受刑事或懲戒處分之意思，顯
    與刑法誣告罪之構成要件不符。故縱其所陳，有所不實及對他人不利，確有不當
    ，惟揆諸前開說明，尚不得以刑法第一百六十九條第一項之罪相繩。此外，復查
    無其他積極證據足資證明被告甲○○涉有原審法院檢察署檢察官公訴意旨所指之
    誣告犯行，原審判決依首開說明，諭知被告無罪，核無違誤，應予維持。
五、原審法院檢察署檢察官檢察官上訴意旨以：「一、原審判決被告甲○○誣告部分
    無罪，係採信被告於審理中供述：伊並無涉有誣告犯行，本件係於槍擊案發生後
    ，偵查員前來詢問，該員說要伊配合破案，故伊並非誣告等語。並參諸刑法第一
    百六十九條第（上訴書漏載『第』字）一項之誣告罪，以使人受刑事或懲戒處分
    之意思，自進而向該管公務員誣告為要件，若因公務員之追問而為不利他人之陳
    述，縱其陳述涉於虛偽，除具有同條第二項之情形外，即與誣告之要件不符（見
    最高法院二十五年上字第二九二九號判例）；及刑法第一百六十九條第一項之誣
    告罪，以使人受刑事或懲戒處分之意思向該管公務員誣告為要件，若因公務員之
    推問而為不利他人之陳述，縱其陳述涉於虛構，既無申告他人使其受刑事或懲戒
    處分之意思，即與誣告之要件不符（見最高法院五十三年台上字第五七四號判例
    ）等判例意旨說明，認被告係在警局人員之推（追）問下，方為前開陳述，其並
    無申告他人使其受刑事或懲戒處分之意思，縱被告所陳，有所不實及對他人不利
    ，確有不該，惟揆諸前開說明，尚不得以刑法第一百六十九條第一項之罪相繩，
    固非無見。惟查：（一）按告訴人所述事實不能證明其係屬實，在對於被訴人為
    不起訴處分確定者，固不能謂告訴人因此即應負誣告罪責，然此必以告訴人有出
    於誤會或懷疑被訴人有此事實，或對其事實張大其詞而為申告之情形，始足以當
    之，若告訴人以自己親歷被害事實，堅指被訴人有犯罪行為，指名向該管公務員
    告訴，經不起訴處分，認被訴人無此犯罪事實者，即不能謂告訴人不應負誣告罪
    責；又刑法上之誣告罪，以虛偽之申告達到於該管公務員時，即為成立，嗣後變
    更其陳述之內容，與已成立之誣告罪並無影響。對此最高法院三十二年度上字第
    一八四號及三十年度上字第三六○八號著有判例，可資參照。（二）本件公訴人
    起訴被告甲○○涉有誣告罪嫌，係憑據被告甲○○前於警詢中供稱：『係李俊賢
    一人持槍，對空擊發了十多槍，並大聲叫罵』等語（見同年八月九日警詢筆錄）
    ；嗣於警詢中復證稱：因與李鴻清（李俊賢之父）間有債務糾紛、協調未果，方
    遭致李俊賢心生不滿，前往伊住處開槍等語詳實在卷（見同年八月二十日警詢筆
    錄），然嗣經警循線緝捕李俊賢歸案後，被告於偵查中方更稱：聽聞槍聲之際伊
    正與李俊賢聊天攀談，並無見到究係何人開槍，且李俊賢聽聞槍聲後尚出外查看
    等語（見九十一年十月二十日警詢筆錄），而質之被告【（問：既聽聞槍聲之際
    與李俊賢聊天，何以前於警詢中指訴係李俊賢一人前往上址開槍？）（答：被告
    沉默不語）】，衡情論理被告前後之供述情節正相反，且聽聞槍聲之際，復與李
    俊賢聊天，豈有誤認屋外之槍響係由李俊賢所為之理，並參以同案被告李俊賢於
    警詢及偵查中堅詞否認持槍射擊之犯行，而同案被告楊嘉祥則對該日持槍至甲○
    ○住處，並擊發多發子彈之事實坦承不諱等情，顯意指被告指陳李俊賢持槍恐嚇
    之犯行，確屬虛偽無訛。此外並有被告前揭警詢筆錄，及同案被告李俊賢及楊嘉
    祥於警詢及偵查中之筆錄在卷足憑，被告犯行應堪以認定。（三）綜上所述，本
    件被告甲○○係針對自身親歷之犯罪事實，於警詢中所為之指述，且觀之被告於
    警局初次詢問時，直指係同案被告李俊賢獨自一人開槍，伊並有親眼目睹等情事
    ，並不似出於誤認或有所懷疑，方為如此證述情節，且依上開指訴內容，亦足以
    使同案被告李俊賢因此受到刑事訴追。然嗣被告於警詢及偵查中復更稱：聽聞槍
    聲之際伊正與李俊賢聊天攀談，並無見到究係何人開槍，且李俊賢聽聞槍聲後尚
    出外查看等語（見九十一年十月二十日警詢筆錄），衡情論理被告前後之供述情
    節正相反，且聽聞槍聲之際，復與李俊賢聊天，豈有誤認屋外之槍響係由李俊賢
    所為之理。而同案被告李俊賢部分，嗣經偵查終結認其犯罪嫌疑不足，業經本署
    檢察官為不起訴處分確定在案，揆諸上開判例意旨說明，被告以自己親歷被害事
    實，堅指同案被告李俊賢涉有犯罪行為，指名向該管公務員告訴，嗣被告復於警
    詢及偵查中為前開指訴情節正相反之陳稱內容，自不得僅因嗣後辯稱：係在警局
    人員之推（追）問下，方為前開陳述，即遽認被告並無申告他人使其受刑事或懲
    戒處分之意思，是被告嗣於審理中之辯解縱令足採，然被告係對自身親歷之犯罪
    情節，先後為正反之指述內容，使彰化縣警察局二林分局刑事組因被告初始之指
    訴情節，因而展開刑事偵蒐程序，嗣並南下緝捕李俊賢歸案，嚴重浪費職司刑事
    調查人員之精力、時間，更扼喪司法之寶貴資源，依法自應擔負刑法上之誣告罪
    責。是以原審遽然採信被告於審理中之供述，未深究被告對自身經歷之犯罪事實
    為前後正相反之指訴內容，原審認定事實既有上述之違法，自難認原判決妥適，
    請撤銷原判決，另為適當之判決。二、爰依刑事訴訟法第三百四十四條第一項、
    第三百六十一條提起上訴，謀求救濟。」請求撤銷原判決，另為適當合法之判決
    等語。惟查：
１、本件被告甲○○並無告訴之意思，此觀被告甲○○並未報案，且亦無表示任何訴
    追犯罪之意思載於警訊筆錄至明，另警員楊勝賢係將被告甲○○列為證人，要求
    被告甲○○說明槍擊事實之經過，且一度遭被告甲○○拒絕製作筆錄，嗣被告甲
    ○○表示僅願口頭說明，而以證人身分接受警員詢問，是本件被告甲○○顯非告
    訴人，應臻明確。
２、被告甲○○既非告訴人則其於本件警詢時所製作之指證筆錄縱有不實，亦屬是否
    涉及偽證之問題（惟本件依卷附資料，並未有被告甲○○於偵查中或審判中，踐
    行證人具結程序），嗣被告甲○○以被害人之身分於九十一年十月二十日接受警
    方訊問時，即明確指稱：聽聞槍聲之際伊正與李俊賢聊天攀談，並無見到究係何
    人開槍，且李俊賢聽聞槍聲後尚出外查看等語（見彰化縣警察局二林分局林警刑
    字第０９１００１２９１５０號刑案偵查卷九十一年十月二十日上午三時十分警
    訊筆錄），並未指稱李俊賢開槍，且未表明告訴李俊賢之意思，與本件公訴意旨
    所指被告甲○○所涉之誣告犯行毫無干涉，是本件原審判決諭知被告甲○○無罪
    之判決，核無違誤，原審法院檢察署檢察官右揭上訴顯無理由，應予駁回。
據上論結，應依刑事訴訟法第三百六十八條，判決如主文。
本案經檢察官乙○○到庭執行職務。
中      華      民      國      九十二  年      四      月      二十四  日
                                臺灣高等法院臺中分院刑事第三庭
              審判長法  官  陳  朱  貴
                                            法  官  劉  連  星
                                            法  官  胡  忠  文
右正本證明與原本無異。
被告不得上訴。
檢察官得上訴。
如不服本判決應於收受送達後十日內向本院提出上訴書狀，其未敘述上訴之理由者並
得於提起上訴後十日內向本院補提理由書（均須按他造當事人之人數附繕本）。
                                            書記官  許  美  惠
中        華        民        國  九 十 二  年     四     月    二十五  日
                                                                        Ａ


司法院資訊處製作；財團法人民間司法改革基金會備份。
